ACORDAO-COMPLETO-2405859

ACÓRDÃO 5045/2020 ATA 12/2020 - PRIMEIRA CÂMARA

VISTOS, relatados e discutidos estes autos de tomada de contas especial de responsabilidade do Sr. Geraldo Paiva dos Santos Júnior  (CPF XXX.160.424-XX) , ex-prefeito de São José do Campestre/RN, em razão da não comprovação da boa e regular aplicação dos recursos repassados por força do Programa Nacional de Alimentação Escolar, no exercício de 2007; 
ACORDAM os Ministros do Tribunal de Contas da União, reunidos em sessão da Primeira Câmara, ante as razões expostas pelo Relator, em: 
9.1. excluir da relação processual o Sr. José Borges Segundo (CPF XXX.833.334-XX) , prefeito sucessor do município de São José do Campestre/RN, gestão de 2009-2012;
9.2. julgar irregulares as contas de Sr. Geraldo Paiva dos Santos Júnior  (CPF XXX.160.424-XX) , ex-prefeito, nos termos dos arts. 1º, inciso I, 16, inciso III, alíneas "b" e "c", da Lei 8.443/1992, c/c os arts. 1º, inciso I, 209, incisos II e III, do Regimento Interno do TCU;
9.3. condenar o responsável identificado no subitem anterior, com fundamento no art. 19, caput, da Lei 8.443/1992, c/c o art. 210 do Regimento Interno do TCU, ao pagamento das quantias a seguir especificadas, com a fixação do prazo de 15 (quinze) dias, a contar da notificação, para comprovar, perante o Tribunal (art. 23, inciso III, alínea "a", da Lei 8.443/1992, c/c o art. 214, inciso III, alínea "a", do Regimento Interno) , o recolhimento das dívidas aos cofres do Fundo Nacional de Desenvolvimento da Educação, atualizadas monetariamente e acrescidas dos juros de mora, calculados a partir das datas discriminadas, até a data do recolhimento, na forma prevista na legislação em vigor, abatendo-se os valores eventualmente recolhidos; 
	Data da ocorrência
	Valor histórico (R$) 

	01/03/2007
	9.649,20 (D) 

	01/03/2007
	1.394,80 (D) 

	06/04/2007
	1.394,80 (D) 

	06/04/2007
	9.649,20 (D) 

	05/05/2007
	1.394,80 (D) 

	05/05/2007
	9.649,20 (D) 

	31/05/2007
	1.394,80 (D) 

	31/05/2007
	9.649,20 (D) 

	29/06/2007
	1.394,80 (D) 

	29/06/2007
	9.649,20 (D) 

	31/07/2007
	8.109,20 (D) 

	31/07/2007
	9.649,20 (D) 

	31/08/2007
	9.429,20 (D) 

	02/10/2007
	9.429,20 (D) 

	31/10/2007
	9.429,20 (D) 

	05/12/2007
	1.394,80 (D) 

	31/12/2007
	R$ 197,93 (C) 

9.4. aplicar ao Sr. Geraldo Paiva dos Santos Júnior  (CPF XXX.160.424-XX) a multa prevista no art. 57 da Lei 8.443/1992, no valor de R$ 10.000,00 (dez mil reais) , fixando-lhe o prazo de quinze dias, a contar da notificação, para que comprove, perante o Tribunal (art. 214, inciso III, alínea "a", do Regimento Interno do TCU) , o recolhimento da dívida aos cofres do Tesouro Nacional, atualizada monetariamente desde a data deste acórdão até a do efetivo recolhimento, se paga após o vencimento, na forma da legislação em vigor;
9.5. autorizar, desde logo, a cobrança judicial das dívidas, caso não atendida a notificação, na forma do disposto no art. 28, inciso II, da Lei 8.443/1992;
9.6. autorizar, desde logo, caso solicitado e o processo não tenha sido remetido para cobrança judicial, o pagamento das dívidas em até 36 (trinta e seis) parcelas mensais e consecutivas, nos termos do art. 26 da Lei 8.443/1992, c/c o art. 217 do Regimento Interno/TCU, fixando-se o vencimento da primeira parcela em 15 (quinze) dias, a contar do recebimento da notificação, e o das demais a cada mês, devendo incidir sobre cada valor mensal os correspondentes acréscimos legais, na forma prevista na legislação em vigor, sem prejuízo de alertar o responsável de que a falta de comprovação do recolhimento de qualquer parcela implicará o vencimento antecipado do saldo devedor; e 
9.7. dar ciência desta deliberação à Procuradoria da República no Estado do Rio Grande do Norte, nos termos do § 3º do art. 16 da Lei 8.443/1992, ao Fundo Nacional de Desenvolvimento da Educação e ao responsável.

Tomada de contas especial instaurada em razão da não comprovação da boa e regular aplicação dos recursos transferidos por força do Programa Nacional de Alimentação Escolar, no exercício de 2007, em virtude da ausência de parecer válido do Conselho de Alimentação Escolar.

Primeira Câmara

Município de São José do Campestre - RN.

3. Responsáveis: Geraldo Paiva dos Santos Junior (XXX.160.424-XX); José Borges Segundo (XXX.833.334-XX).

13.1. Ministros presentes: Walton Alencar Rodrigues (Presidente), Benjamin Zymler, Bruno Dantas e Vital do Rêgo (Relator).
13.2. Ministro-Substituto presente: Weder de Oliveira.

ACORDAO-COMPLETO-2434255

Acórdão 1622/2022 - Primeira Câmara

ACORDAO-COMPLETO-2552616

Acórdão de Relação 7439/2022 - Primeira Câmara

Acórdão de Relação

VITAL DO RÊGO

Adoto como relatório a instrução de mérito elaborada no âmbito da Secretaria de Controle Externo de Tomada de Contas Especial - Secex-TCE (peça 69) , a seguir transcrita, que contou com a concordância do escalão gerencial daquela unidade instrutiva (peças 70 e 71) e do Ministério Público junto ao TCU (peça 72) :	
INTRODUÇÃO
Trata-se de tomada de contas especial instaurada pelo Fundo Nacional de Desenvolvimento da Educação (FNDE) , em desfavor do Sr. Geraldo Paiva dos Santos Júnior  (CPF XXX.160.424-XX) , ex-prefeito municipal de São José do Campestre (RN) , entre os anos de 2006 a 2008, em razão da não comprovação da boa e regular aplicação dos recursos repassados pela autarquia àquela municipalidade à conta do Programa Nacional de Alimentação Escolar no exercício de 2007.
HISTÓRICO
2.	Para a execução do programa, foi repassado pelo FNDE, no exercício de 2007, o valor total de R$ 102.660,80, na forma do demonstrativo abaixo (peça 1, p. 22) :
	Ordem Bancária n.
	Data da OB
	Valor (R$) 
	Programa

	2007OB400375
	1º/3/2007
	9.649,20
	PNAE - Fundamental
 (PNAE) 

	2007OB400458
	6/4/2007
	9.649,20
	
	2007OB400555
	5/5/2007
	9.649,20
	
	2007OB400572
	31/5/2007
	9.649,20
	
	2007OB400634
	29/6/2007
	9.649,20
	
	2007OB400724
	31/7/2007
	9.649,20
	
	2007OB400782
	31/8/2007
	8.109,20
	
	2007OB400884
	2/10/2007
	9.429,20
	
	2007OB400980
	31/10/2007
	9.429,20
	
	2007OB401017
	5/12/2007
	9.429,20
	
	2007OB450038
	1º/3/2007
	1.394,80
	PNAE - Creche
 (PNAC) 

	2007OB450132
	6/4/2007
	1.394,80
	
	2007OB450214
	5/5/2007
	1.394,80
	
	2007OB450238
	31/5/2007
	1.394,80
	
	2007OB450288
	29/6/2007
	1.394,80
	
	2007OB450389
	31/7/2007
	1.394,80
	
	TOTAL
	-
	102.660,80
	-

4.	O Sr. Geraldo Paiva dos Santos Júnior, gestor dos recursos, integralmente aplicados no período em que esteve à frente do Executivo municipal, apresentou a prestação de contas dos recursos do PNAE/2007, por meio do Ofício s/n, datado de abril/2008 (peça 1, p. 30-44; e peça 2, p. 1-14) , conforme disciplina o art. 20, § 3º, da Resolução CD-FNDE n. 32/2006, a qual foi reprovada integralmente pelo FNDE mediante a emissão do Parecer 474/2015 - DIAFI/COPRA/CGCAP/DIFIN-FNDE (peça 3, p. 5057) , tendo em vista a ausência da assinatura no parecer conclusivo do presidente do CAE, Sr. Marcondes Alexandre da Silva.
5.	O FNDE constatou, ainda, que o prefeito sucessor, Sr. José Borges Segundo, na gestão 20092012, chamado a sanar a falha, reenviou a prestação de contas (peça 2, p. 17-42) , desta feita com o parecer assinado pelo Sr. Marcondes Alexandre da Silva. Entretanto, este afirmou não ter aposto sua assinatura no referido documento, caracterizando inidoneidade do documento em questão (peça 2, p. 93-94) . 
6. 	O presidente do CAE à época, Sr. Marcondes Alexandre da Silva, atestou nos autos que não assinou o parecer conclusivo que lhe foi apresentado pelo ex-prefeito, pois, segundo ele, os membros do Conselho teriam rejeitado a aplicação dos recursos, diante das irregularidades verificadas, as quais não especificou (peça 2, p. 93) . Na mesma oportunidade, declarou ainda que a segunda via da prestação de contas enviada pelo prefeito sucessor, Sr. José Borges Segundo (peça 2, p. 17-42) , foi  acompanhada de parecer conclusivo com assinatura que não reconhece como sua.
7. 	Consta também nos autos a informação de que o crime de falsificação de documento público foi apurado pela Superintendência da Polícia Federal no Rio Grande do Norte, mediante o Inquérito Policial 0208/2011-4 (peça 30, p. 1) , e no Procedimento Administrativo 1.28.000.000203/2011-21, no âmbito da Procuradoria Federal no Rio Grande do Norte (peça 33) . 
8.	Segundo declaração, acompanhada de documentação de amparo (peça 33) , do Exmo. Sr. Procurador da República Fernando Rocha de Andrade, em resposta a uma diligência da SECEX-RN, o inquérito policial fora arquivado, pois inexistente caracterização da materialidade do crime de responsabilidade (art. 1º, inciso I, do Decreto-lei 201/67) aventado e da autoria do delito capitulado no art. 299 do Código Penal (falsidade ideológica) . 
9.	O processo foi analisado inicialmente pela SECEX-RN, sendo que os eventos correspondentes encontram síntese no arrazoado de peça 36, que reproduzimos parcialmente, por retratar com fidelidade e abrangência o périplo processual naquela etapa inicial: 
9. Sobre o montante da dívida a ser imputada ao responsável, conforme informado na instrução à peça 7, item 13, diferentemente do cálculo efetivado pelo relatório do tomador de contas especial, deve corresponder ao somatório das ordens bancárias (R$ 102.660,80 - v. item 3, retro) , a partir das datas das emissões, mais o saldo do exercício anterior (R$ 102,27 + R$ 181,77) , abatido do saldo para o exercício seguinte (R$ 42,27 + R$ 104,59) e do valor já ressarcido de R$ 197,93, em 23/9/2013 (v. quadro do item 16, peça 3, p. 8788; e devolução de recursos, peça 3, p. 22-23) .
10. No âmbito desta Corte de Contas, o processo foi instruído em duas ocasiões. Na primeira (peça 7) , foi proposta, ante os fatos ali narrados, a citação do Sr. Geraldo Paiva dos Santos Júnior, exprefeito municipal na gestão 2006-2008, tendo em vista a irregularidade e conduta a seguir, in verbis (peça 7, p. 6, item 25-I) :
Ocorrência: não comprovação da boa e regular aplicação dos recursos públicos federais, tendo em vista a irregularidade na prestação de contas relativa aos recursos transferidos pelo FNDE ao município de São José do Campestre/RN, à conta do Programa Nacional de Alimentação Escolar, exercício 2007 (PNAE/2007) , subdivido em PNAE-Fundamental e PNAECreche, conforme constatação contida no Relatório do Tomador de Contas Especial n. 20/2016 (peça 3, p. 83-94) , a saber: a prestação de contas enviada pelo responsável ao FNDE foi encaminhada sem que o parecer conclusivo do CAE tivesse a devida assinatura do presidente desse Conselho, Sr. Marcondes Alexandre da Silva, portanto, impossível atestar a correta aplicação dos recursos. E mais, o prefeito sucessor Sr. José Borges Segundo, após ser chamado a sanar a falha, reenviou a prestação de contas, desta feita com o parecer assinado por pessoa não legitimada para tanto, pois o próprio presidente do Conselho afirmou que não apôs sua assinatura no citado documento, portanto, trata-se de documento falso não apto a comprovar a aplicação dos recursos. 
 (grifo nosso) .
10.1. Ao instruir a defesa (peça 15) , este auditor propôs a rejeição das alegações de defesa apresentadas pelo responsável (peça 11) e, no mérito, o julgamento da irregularidade das contas, com débito e aplicação de multa.
10.2. Ambas as propostas contaram com a anuência dos dirigentes desta unidade técnica (peças 8 e 16-17, respectivamente) .
11. Ao se pronunciar nos autos, o Ministério Público junto ao TCU (MPTCU) emitiu o Parecer de peça 18, em concordância com o encaminhamento proposto por esta Secretaria, ressaltando que, verbis:
 (...) os débitos concernentes às datas de 1º/3/2007, 6/4/2007 e 5/5/2007, no valor de R$ 9.649,20 cada, não devem constar da base de cálculo da multa a ser aplicada com fundamento no artigo 57 da Lei 8.443/1992, haja vista o transcurso de mais de dez anos entre os fatos geradores desses danos e a interrupção da prescrição da pretensão punitiva desse Tribunal de Contas, que se deu em 9/5/2017 com o ato ordinatório da citação constante da peça 8.
 (...) .
12. O Ministro Relator Vital do Rêgo, à vista das considerações exaradas em seu Despacho (peça 19) , determinou a esta Unidade Técnica, antes de propor mérito, o que segue, in verbis:
Diante do exposto, restituo os autos à unidade técnica a fim de que promova as seguintes diligências:
a) junto ao FNDE para a juntada do parecer do CAE acerca da gestão dos recursos repassados ao município de São José do Campestre/RN, no exercício de 2007, à conta do Programa Nacional de Alimentação Escolar, exercício 2007 (PNAE/2007) , subdivido em PNAE-Fundamental e PNAE-Creche (PNAC) , notificando o Sr. Marcondes Alexandre da Silva para apresentá-la ou justificar sua impossibilidade de fazê-lo, alertando-o de que a omissão na apresentação dos documentos necessários à análise da prestação de contas do repasse em questão poderá resultar em sua responsabilização solidária pelo débito apurado; 
b) junto à Polícia Federal e à Procuradoria Federal no Rio Grande do Norte, com vistas a obter informações acerca dos respectivos inquérito e procedimento administrativo, instaurados em virtude do crime de falsificação de documento público, com o intuito de subsidiar a instrução destes autos e avaliar a conveniência e oportunidade para a realização de audiência do Sr. José Borges Segundo, pela falsificação de documento integrante de prestação de contas; e
c) autorizar a unidade técnica a realizar audiência do Sr. José Borges, caso as informações obtidas junto aos órgãos referidos no subitem anterior confirmem a ocorrência do crime de falsificação de documento público.
13. Em cumprimento ao Despacho do Relator, esta Secretaria expediu as diligências (peças 22, 24 e 31) , cujas respostas dos órgãos foram analisadas pela instrução técnica (peça 36) que concluiu, haja vista existirem ainda pendências nos autos, em propor diligencia ao FNDE e ao Sr. Marcondes Alexandre da Silva; e audiência do Sr. José Borges Segundo para apresentar razões de justificativa, nos termos a seguir, as quais foram acampadas pelo Diretor desta Secex-RN (peça 37) :
	I - realizar diligência, com fundamento nos arts. 10, § 1º, e 11 da Lei 8.443/1992 c/c o art. 157 do RI/TCU: ao FNDE e ao Sr. Marcondes Alexandre da Silva (peça 34) , para que, no prazo de quinze dias, sejam encaminhados documentos, informações e esclarecimentos, quanto aos recursos do FNDE relativos ao PNAE/2007, descentralizados ao município de São José do Campestre/RN, cujo programa visava à aquisição exclusiva de gêneros alimentícios, em caráter complementar, para atendimento dos alunos matriculados em creches, pré-escolas e em escolas do ensino fundamental das redes federal, estadual, do Distrito Federal e municipal, inclusive as indígenas e as localizadas em áreas remanescentes de quilombos, e, excepcionalmente, àquelas qualificadas como entidades filantrópicas ou por elas mantidas:
I.1 - ao FNDE, para que seja encaminhado parecer conclusivo sobre a boa e regular aplicação dos recursos relativos ao PNAE/2007, descentralizados ao município de São José do Campestre/RN, uma vez que o Ministério Público Federal - Procuradoria Federal no Rio Grande do Norte, comunicou a esta Corte de Contas, mediante o Ofício n. 026/2018-FRA-PR/RN-GAB, de 15/2/2018 (peça 33) , dando conta de que esse órgão enviou ao citado Parquet o Ofício n. 1395/2015-DIADE/CGCAP/DIFIN/FNDE, acerca do julgamento conclusivo das contas do PNAE/2007 do Município de São José do Campestre/RN, afirmando que " (...) os recolhimentos efetuados pelo ex-gestor do município sanaram as pendências e irregularidades quanto à execução financeira e que as contas estão aptas a serem aprovadas". Na oportunidade, trazer aos autos o citado Ofício n. 1395/2015-DIADE/CGCAP/DIFIN/FNDE. No caso de aprovação parcial das contas, indicar o (s) valor (es) da (s) glosa (s) com a (s) respectiva (s) data (s) e a (s) motivação (ões) ; e
I.2 - ao Sr. Marcondes Alexandre da Silva para que seja encaminhado o parecer do CAE acerca da gestão dos recursos repassados ao município de São José do Campestre/RN, no exercício de 2007, à conta do Programa Nacional de Alimentação Escolar, exercício 2007 (PNAE/2007) , subdivido em PNAE-Fundamental e PNAE-Creche (PNAC) , ou justificar sua impossibilidade de fazê-lo, alertando-o de que a omissão na apresentação do documento necessário à análise da prestação de contas do repasse em questão poderá resultar em sua responsabilização solidária com o gestor municipal pelo débito apurado.
II - realizar audiência do Sr. José Borges Segundo (CPF XXX.833.334-XX) , prefeito municipal de São José do Campestre/RN, na gestão de 2009-2012, com fulcro no art. 10, §1º, e 12, incisos I e III, da Lei 8.443/1992 c/c o art. 202, incisos I e III, do RI/TCU, para apresentar razões de justificativa acerca da apresentação da prestação de contas dos recursos do PNAE/2007 com documento falso relativo ao Parecer Conclusivo do CAE, tendo em vista que a assinatura posta não é do Sr. Marcondes Alexandre da Silva, presidente desse conselho à época dos fatos, fato caracterizado por laudo técnico da Polícia Federal/RN, contrariando o art. 20, § 3º, da Resolução CD-FNDE n. 32/2006 (vigente à época) e art. 299 do Código Penal;
14. Em cumprimento ao pronunciamento desta unidade técnica (peça 37) , foram promovidas as diligências e a audiência, conforme seguem:
	Responsável
	Ofício
	Localização nos autos
	AR/Ciência

	FNDE
	0508, de 22/5/2018
	Peça 38
	Peça 41

	José Borges Segundo
 (audiência) 
	0510, de 22/5/2018
	Peça 39
	Peça 43

		0682, de 16/7/2018
	Peça 46
	Peça 50

		0712, de 19/7/2018
	Peça 49
	Peças 54 e 55

	Marcondes Alexandre da Silva
	0509, de 22/5/2018
	Peça 40
	Peça 44

		0683, de 16/7/2018
	Peça 47
	Peça 56

		0684, de 16/7/2018
	Peça 48
	Peça 51

10.	Efetuadas as comunicações, a unidade técnica procedeu às análises correspondentes (peça 58) , abaixo reproduzidas: 
Diligência ao FNDE
16.	O FNDE informou que não se manifestou conclusivamente pela aprovação da prestação de contas do PNAE/2007 executado no âmbito do município de São José do Campestre/RN, apenas se posicionou sobre o recolhimento já efetuado pelo Sr. Geraldo Paiva dos Santos quanto às irregularidades em relação ao prejuízo pela não aplicação dos recursos no mercado financeiro e pela impugnação de valores por gastos com tarifas bancárias, que considerou sanadas (peça 42, p. 1-2, itens 1 a 3) . Como prova, enviou cópia do Ofício n. 1395/2015 solicitado (peça 42, p. 4) .
17.	Aduz, por fim, que consoante o Parecer n. 474/2015, datado de 07/10/2015, impugnou as demais despesas realizadas referentes à execução do PNAE/2007, assim como encaminhou os autos ao setor competente que resultou no Relatório de TCE n. 20/2016 (peça 42, p. 2, item 4) .
Análise
18.	Como vimos, o valor ora aprovado pelo FNDE refere-se apenas às irregularidades em relação ao prejuízo pela não aplicação dos recursos no mercado financeiro e pela impugnação de valores por gastos com tarifas bancárias, os quais já foram devolvidos aos cofres da autarquia, que totalizaram R$ 197,93, e foram ressarcidos aos cofres do FNDE em 23/9/2013 (peça 3, p. 22-23) , conforme antes analisado no subitem 8.1 (última parte) da instrução de peça 15, portanto, sanadas as pendências nesse ponto. 
19.	Remanesce, entretanto, não devidamente comprovado, o valor repassado dos recursos correspondente ao somatório das ordens bancárias (R$ 102.660,80 - v. item 3, retro) , a partir das datas das emissões, mais o saldo do exercício anterior (R$ 102,27 + R$ 181,77) , abatido do saldo para o exercício seguinte (R$ 42,27 + R$ 104,59) e do valor já ressarcido de R$ 197,93, em 23/9/2013 (v. quadro do item 16, peça 3, p. 87-88; e devolução dos recursos, peça 3, p. 22-23) .
20.	Sobre o débito acima, o responsável Sr. Geraldo Paiva dos Santos Júnior, prefeito municipal na gestão 2006-2008, foi regularmente citado (peça 9) , tendo as suas alegações de defesa sido rejeitadas por este auditor (peça 15, itens 13 a 21) , por não ter restado comprovado a regular aplicação dos recursos no objetivo do programa. 
Diligência ao Sr. Marcondes Alexandre da Silva
21.	No tocante à diligência realizada ao Sr. Marcondes Alexandre da Silva, presidente do CAE à época dos fatos, o mesmo respondeu que estava impossibilitado de enviar o parecer conclusivo das contas do PNAE/2007, uma vez que a documentação foi remetida como denúncia ao Ministério Público Estadual da Comarca de São José do Campestre/RN (peça 52, p. 2, § 1º) .
22.	Reforça, ainda, que não assinou o referido parecer, tendo em vista que os membros do CAE não referendaram a aprovação das contas do PNAE/2017 por existirem irregularidades, por isso, desaprovou-as. Finaliza, acrescentando que o gestor municipal, mesmo assim, solicitou-o que assinasse o referido documento pela aprovação, o que não o fez (peça 52, p. 1, § 4º) .
Análise
23.	O Sr. Marcondes não trouxe fato novo aos autos (peça 2, p. 93) , portanto, daremos seguimento a análise. 
23.1.	Isento-o de culpa pelo débito ora apontado, uma vez que a sua conduta não contribuiu para o dano, por ter se recusado a aprovar a prestação de contas com irregularidades. Também não vejo outro fato que desabone a sua conduta que possa levar a apenação da sua pessoa.
Audiência do Sr. José Borges Segundo
24.	O responsável foi ouvido em audiência por ter enviado a prestação de contas dos recursos do PNAE/2007 ao FNDE com documento falso, relativo ao parecer conclusivo do CAE, tendo em vista que a assinatura posta não é do Sr. Marcondes Alexandre da Silva, presidente desse conselho à época dos fatos, fato caracterizado por laudo técnico da Polícia Federal/RN, contrariando o art. 20, § 3º, da Resolução CD-FNDE n. 32/2006 (vigente à época) e art. 299 do Código Penal.
25.	Sobre a defesa em si, alegou que todos os esclarecimentos necessários quanto à prestação de contas do PNAE/2007 já foram dados ao TCU e à Polícia Federal, inclusive mencionou que o Ministério Público arquivou o Inquérito Policial (IP) n. 0208/11 - SR/PF/RN, que apurou falsificação de documento, embora não identificável o autor, tendo acompanhado o mesmo entendimento o douto Juízo da 14ª Vara Federal (peça 53, p. 1, § 1º) .
26.	Acrescentou, ainda, que a responsabilidade pela apresentação da prestação de contas cabia ao então prefeito municipal Sr. Geraldo Paiva dos Santos Junior, gestão 2006-2008, pois exerceu o mandato eletivo a partir de agosto/2009 (peça 53, p. 1, § 2º) .
Análise
27.	A defesa do responsável não adentra no cerne da questão sobre o motivo de ter encaminhado a prestação de contas do PNAE/2007 ao FNDE mediante parecer do presidente do CAE com assinatura falsificada. Limita-se a informar que a Justiça Federal arquivou o processo oriundo do IP n. 0208/11 - SR/PF/RN e com isso isentá-lo de culpa. 
28.	A propósito, o inquérito policial federal apenas não identificou o autor da assinatura, mas constatou que não era do Sr. Marcondes Alexandre da Silva, portanto, tal documento é inidôneo para atestar a correta aplicação dos recursos (v. itens 20 e 21 da instrução de peça 36) . O fato do inquérito policial ter sido arquivado pelo MPF e finalmente, pela Justiça Federal, não exime a responsabilidade do gestor público de responder perante essa Corte de Contas o ato ilícito praticado, haja vista o princípio da independência das instâncias, conforme jurisprudência deste Tribunal (Acórdão 131/2017-TCU-Plenário, da relatoria do Ministro Walton Alencar; 6903/2018- 2ª Câmara, da relatoria da Ministra Ana Arraes; e 115/2018 - 2ª Câmara, da relatoria da Ministra Ana Arraes) . No caso presente, tratou-se naquela esfera judicial da impossibilidade da identificação da autoria da falsidade ideológica, fato ora não cogitado por esta Corte de Contas, mas sim, tratou-se da inserção de documento comprovadamente fraudulento para comprovar a correta aplicação de recursos federais. Infere-se, assim, que o Sr. José Borges Segundo adulterou a prestação de contas com o único intuito de burlar a boa e regular aplicação dos recursos junto ao FNDE e com isso continuar a receber normalmente recursos federais, conduta que deve ser reprovável por esta Corte de Contas, por violar o art. 20, § 3º, da Resolução CD-FNDE 32/2006 (vigente à época) e o art. 299 do Código Penal.
29.	No tocante à alegação de que cabe ao prefeito antecessor a apresentação da prestação de contas, uma vez exercido o mandato a partir de agosto/2019, tal fato não foi questionado na audiência, até porque o gestor municipal à época, Sr. Geraldo Paiva dos Santos Júnior, está sendo também chamado a se defender perante esta Corte de Contas justamente porque não o fez na forma prevista na Resolução CD-FNDE 32/2006. Por fim, ressalto que, embora o Sr. José Borges não seja obrigado a prestar contas dos referidos recursos, o fez de maneira fraudulenta, conforme exposto no item anterior, e, por isso, deve responder pelo seu ato delituoso.  
30.	Ante o exposto, rejeito as razões de justificativa apresentadas pelo Sr. José Borges Segundo, propondo julgar suas contas irregulares, sem débito, e apenação da multa prevista no art. 58, II, da Lei 8.443/1992.
31.	De acordo com a análise técnica deste auditor relativa às alegações de defesa apresentadas pelo Sr. Geraldo Paiva dos Santos Junior promovida na instrução anterior (peça 15, itens 13 a 19) , e considerando que o laudo pericial da Polícia Federal atestou que a assinatura posta no parecer do CAE, relativa às contas do PNAE/2007, não pertence a quem de direito, no caso, o Sr. Marcondes Alexandre da Silva, presidente desse conselho à época, mantenho a análise já realizada anteriormente (peça 15 - tópico "Exame Técnico") , para que sejam rejeitadas as suas alegações de defesa, devendo julgar irregulares as suas contas com débito e aplicação da multa prevista no art. 57 da Lei 8.443/1992.
11. 	Em arremate, o auditor encarregado da análise assim se posiciona: 
32.	Em face das análises procedidas na seção "Exame Técnico" (itens 13 a 19 da peça 15; e item 31 desta instrução) , proponho rejeitar as alegações de defesa apresentadas pelo Sr. Geraldo Paiva dos Santos Júnior (CPF XXX.160.424-XX) , por não demonstrarem a boa e regular aplicação dos recursos recebidos relativos ao PNAE/2007, em razão da falta da assinatura do presidente do CAE Sr. Marcondes Alexandre da Silva no parecer conclusivo que integrou a prestação de contas dos aludidos recursos federais, peça essencial, devendo ser glosado o valor integral recebido, abatido da devolução ressarcida de R$ 197,93, em 23/9/2013, e dos saldos remanescentes na conta bancária (v. item 19, retro) .
33.	Considerando que as razões de justificativa apresentadas pelo Sr. José Borges Segundo, (CPF XXX.833.334-XX) , prefeito sucessor na gestão de 2009-2012, não foram suficientes para elidir a irregularidade que motivou a audiência, proponho que as suas contas sejam julgadas irregulares, sem débito, com aplicação da multa prevista no art. 58, I, da Lei 8.443/1992 (itens 24 a 30, retro) .
34. 	Os argumentos da defesa apresentados pelo Sr. Geraldo Paiva dos Santos Junior não lograram afastar o débito imputado ao responsável, bem como não houve elisão das irregularidades mediante as razões de justificativa trazidas pelo Sr. José Borges Segundo. Ademais, inexistem nos autos elementos que demonstrem a boa-fé dos responsáveis ou a ocorrência de outros excludentes de culpabilidade, devem, desde logo, suas contas ser julgadas irregulares, procedendo-se a sua condenação em débito, conforme previsto no art. 16, III, alíneas "b" e "c", da Lei 8.443/1992.
12.	Nesse sentido, seguiu-se a proposta, com o beneplácito do escalão dirigente da unidade técnica à época (peças 59-60) , na data de 19/10/2018. 
13.	Ato contínuo, em documento datado de 23/10/2018, o FNDE, mediante o Ofício 30751/2018-DIMOC/COTCE/CGCAP/DIFIN/FNDE (peça 61, p. 1-2) , comunicou que a municipalidade houvera apresentado, de forma intempestiva, documentação a título de prestação de contas do PNAE 2007, cuja cópia remetia àquela oportunidade (peça 61, p. 3-23) . 
14.	Os elementos aduzidos seriam objeto de nota técnica a ser elaborada pela autarquia e enviada oportunamente ao TCU, em atendimento ao Acórdão 1580/2008-TCU-Primeira Câmara e, por analogia, a Portaria Interministerial 424, de 30/12/2016. 
15.	Ingressado o feito no Ministério Público de Contas, o ilustre Procurador Rodrigo Lima posicionou-se (peça 62) pela devolução do processo à unidade técnica, para aguardo e posterior análise  da documentação que viesse a ser incorporada aos autos. 
16.	O eminente Relator, em despacho de 12/2/2019 pôs-se de acordo (peça 63) com a proposta do parquet especializado e determinou o retorno dos autos a Secretaria do TCU no Estado do Rio Grande do Norte (Sec-RN) . 
17.	Naquele âmbito então, após a unidade técnica diligenciar (peças 64; 66) o FNDE cobrando a remessa da documentação que lhe incumbia produzir, a autarquia remeteu a Nota Técnica 18/2019/DAESP/COPRA/CGCAP/DIFIN/FNDE (peça 68, p. 5-8) . 
18.	Redistribuído o processo à SECEX-TCE, cabe efetuar a análise desta documentação, em adição aos elementos já existentes nos autos e que embasaram a atuação e o posicionamento derradeiro da unidade técnica regional.   
EXAME TÉCNICO
19.	O exame é relativamente sucinto. Esclarece o FNDE, no item 5.5 da nota técnica (peça 68, p. 7) que a documentação aduzida não aborda, nem mesmo tangencialmente, o exercício em exame, mas apenas trata de solução de continuidade (isto é, no sentido correto e culto, a interrupção do fluxo de recursos, diante das irregularidades observadas em outras gestões) do recebimento dos recursos do programa. 
20.	Os repasses haveriam sido reestabelecidos, com espeque na Nota 01764/2017/COJAD/PFNDE/PGF/AGU, de 31/10/2017. 
21.	Mantinha-se, destarte, o posicionamento pretérito do órgão repassador pela rejeição das contas apresentadas, ressalvando-se, por oportuno, que não haviam sido detectadas irregularidades além daquelas que ensejaram aquela conclusão. 
22.	Nesse quadro probatório e considerando que a diligência não acrescentou subsídios adicionais à faina analítica, filiamo-nos, no grosso, aos posicionamentos e conclusões da lavra da unidade técnica, expostos às peças 58-60. 
23.	Alguns ajustes na proposição meritória, com implicações em uma sanção sugerida, bem como digressões sobre questões preliminares, nesse caso motivadas pelo intervalo de tempo decorrido desde a última atuação da unidade técnica regional, devem ser envidados. 
24.	Iniciemos pela questão da prescrição punitiva. Conforme o Acórdão 1441/2016-TCU-Plenário, que uniformizou a jurisprudência acerca dessa questão, a prescrição subordina-se ao prazo geral indicado no art. 205 do Código Civil, que é de 10 anos, contado da data de ocorrência da irregularidade sancionada, nos termos do art. 189 do Código Civil, sendo este prazo interrompido pelo ato que ordenar a citação, a audiência ou a oitiva do responsável. 
25.	No caso em exame, a data de ocorrência da irregularidade que viria a ser objeto de sanção corresponde à apresentação da prestação de contas com a inserção de documento fraudulento, ocorrida em 5/3/2010, mediante a remessa ao FNDE do Ofício 045/2010-GP (peça 2, p. 17) . Logo, não ocorreu a prescrição, pois o despacho que ordenou a audiência está datado de 22/5/2018 (peça 37) . 
26.	Enveredando pela citação do Sr. Geraldo Paiva dos Santos Júnior  (CPF XXX.160.424-XX) , prefeito municipal na gestão 2006-2008, no que se refere à multa do art. 57 da lei 8.443/92, a qual acompanha o julgamento pela irregularidade das contas, chega-se a conclusão semelhante. Seja considerando as datas dos repasses, sendo a última parcela em 31/7/2007 (quadro no item 2 desta instrução) , seja considerando a data limite original para apresentação de contas (28/2/2008, de acordo com o c) , a prescrição resta interrompida pelo despacho que ordena a citação (peça 9) , datado de 2/5/2017, reiniciando a contagem do decurso do decênio previsto, desde o início. 
27.	Sem prejuízo destas considerações sobre a prescrição punitiva, dissentimos do entendimento vertido pela unidade técnica regional a respeito da audiência formulada, tendo como destinatário o Sr. José Borges Segundo, ex-Prefeito Municipal na gestão 2009-2012, a quem se acusa de haver apresentado documentação inidônea, eis que fraudulenta, a título de prestação de contas de recursos geridos por seu antecessor, com o invocado (pela unidade técnica) objetivo de reestabelecer o fluxo de repasses do PNAE ao município que comandava. 
28.	É incontroverso que o princípio da independência das instâncias não apenas assegura a tramitação dos processos que versem sobre o mesmo objeto de forma concomitante, como afasta vinculação entre as decisões que emanam dessas diferentes esferas, ressalvadas as exceções legais, como a hipótese do art. 386, incisos I e IV, do Código de Processo Penal (negativas de materialidade e autoria do fato, com provas nesse sentido) , conjugada com o art. 935 do Código Civil (Acórdão 30/2016-TCU-Plenário; 2983/2016 - Primeira Câmara; 6903/2018 - Segunda Câmara) . 
29.	No caso vertente, arquivados o inquérito policial e o procedimento administrativo (de caráter investigativo) aberto, sequer foi oferecida denúncia e aberta ação criminal, não se aperfeiçoando qualquer possibilidade de vinculação entre os feitos e seus deslindes. 
30.	Sendo independentes os desfechos, não se obstaria, por outro lado e em tese, que se equivalessem, confluindo o entendimento do controle externo pelos mesmos argumentos e conclusões vertidas em outra seara, pois não houve negativa de materialidade (pelo contrário, a falsidade foi comprovada) e igualmente inexistiu prova negativa da autoria (não foi possível à autoridade policial, nem ao Ministério Público descobrir o autor do ilícito e nem foi descartada a possibilidade de que o ex-Prefeito o tenha praticado) .
31.	A audiência promovida pela SECEX-RN, com base na delegação de competência que detinha, do Sr. José Borges Segundo, ex-Prefeito Municipal na gestão 2009-2012, foi arrimada nos seguintes moldes (peça 49) :
apresentação da prestação de contas dos recursos do PNAE/2007 com documento falso relativo ao Parecer Conclusivo do CAE, tendo em vista que a assinatura posta não é do Sr. Marcondes Alexandre da Silva, presidente desse conselho à época dos fatos, fato caracterizado por laudo técnico da Polícia Federal/RN, contrariando o art. 20, § 3º, da Resolução CD-FNDE n. 32/2006 (vigente à época) e art. 299 do Código Penal.
32.	O inquérito policial e o próprio procedimento administrativo do Ministério Público, no plexo de suas possibilidades de instrução probatória, é largamente mais abrangente do que aquele acessível ao controle externo. 
33.	O Código de Processo Penal prevê as seguintes prerrogativas e poderes à autoridade policial, na condução de inquérito: 
Art. 6o  Logo que tiver conhecimento da prática da infração penal, a autoridade policial deverá:
I - dirigir-se ao local, providenciando para que não se alterem o estado e conservação das coisas, até a chegada dos peritos criminais;           (Redação dada pela Lei nº 8.862, de 28.3.1994) 
II - apreender os objetos que tiverem relação com o fato, após liberados pelos peritos criminais;           (Redação dada pela Lei nº 8.862, de 28.3.1994) 
III - colher todas as provas que servirem para o esclarecimento do fato e suas circunstâncias;
IV - ouvir o ofendido;
V - ouvir o indiciado, com observância, no que for aplicável, do disposto no Capítulo III do Título Vll, deste Livro, devendo o respectivo termo ser assinado por duas testemunhas que Ihe tenham ouvido a leitura;
VI - proceder a reconhecimento de pessoas e coisas e a acareações;
VII - determinar, se for caso, que se proceda a exame de corpo de delito e a quaisquer outras perícias;
VIII - ordenar a identificação do indiciado pelo processo datiloscópico, se possível, e fazer juntar aos autos sua folha de antecedentes;
IX - averiguar a vida pregressa do indiciado, sob o ponto de vista individual, familiar e social, sua condição econômica, sua atitude e estado de ânimo antes e depois do crime e durante ele, e quaisquer outros elementos que contribuírem para a apreciação do seu temperamento e caráter.
X - colher informações sobre a existência de filhos, respectivas idades e se possuem alguma deficiência e o nome e o contato de eventual responsável pelos cuidados dos filhos, indicado pela pessoa presa.            (Incluído pela Lei nº 13.257, de 2016) 
Art. 7o  Para verificar a possibilidade de haver a infração sido praticada de determinado modo, a autoridade policial poderá proceder à reprodução simulada dos fatos, desde que esta não contrarie a moralidade ou a ordem pública.
34.	Com algumas restrições, mais de natureza operacional do que jurídica, a doutrina e a jurisprudência vêm reconhecendo os poderes investigatórios do Ministério Público, de natureza complementar ao trabalho da Polícia Judiciária, com esteio na teoria dos poderes implícitos, dada a qualidade do órgão ministerial de titular da ação penal. Ao controle externo, contudo, na prática, resta o aproveitamento de provas produzidas alhures, desde que redutíveis à forma documental, ou aquelas colhidas de moto próprio.
35.	Mesmo com todas essas possibilidades, tanto a Polícia Federal quanto o MPF não conseguiram associar a conduta do Sr. José Borges Segundo, ex-Prefeito Municipal na gestão 2009-2012, ao apresentar a prestação de contas com a assinatura inidônea, ao crime praticado. 
36.	Não se olvida que o delito de falsidade ideológica não prevê modalidade culposa, e, nessa hipótese, ainda remanesceria a possibilidade de ilícito de natureza administrativa, passível de repressão pelo controle externo, o qual sequer fora abordado em outras esferas, por desnecessidade ou inutilidade. 
37.	Entretanto, para se caracterizar a conduta culposa do agente no ato praticado (apresentação de prestação de contas com a assinatura inidônea e fraudulenta) , deve ser identificado um dever inadimplido pelo responsável. Repisemos a Resolução CD/FNDE 32/2006:
Art. 20. A prestação de contas será constituída do Demonstrativo Sintético Anual da Execução Físico-Financeira do PNAE, na forma do Anexo I desta Resolução, e do (s) extrato (s) bancário (s) da (s) conta (s) única (s) e específica (s) de que tratam os incisos V e VII do artigo 19 desta Resolução.
§ 1º A Entidade Executora elaborará e remeterá ao CAE a prestação de contas dos recursos financeiros recebidos à conta do PNAE, até o dia 15 de janeiro do exercício subseqüente àquele do repasse efetuado pelo FNDE, acompanhada da documentação julgada necessária para a comprovação da execução do Programa.
§ 2º O valor a ser lançado como despesa no Demonstrativo Sintético Anual da Execução Físico-Financeira deve corresponder ao somatório das despesas realizadas diretamente pela Entidade Executora, acrescidas daquelas realizadas pelas creches, pré-escolas do ensino fundamental, escolas, entidades filantrópicas e entidades mantidas pela União, na forma prevista nos artigos 8º, 9º, 10 e 11 desta Resolução, desde que previamente analisadas e aprovadas pela própria Entidade Executora.
§ 3º O CAE, após análise da prestação de contas e registro em ata, nos termos do inciso IV do artigo 18, emitirá parecer conclusivo acerca da execução do PNAE e o encaminhará ao FNDE, até o dia 28 de fevereiro do mesmo ano, juntamente com o Demonstrativo Sintético Anual da Execução Físico-Financeira, acompanhado do (s) extrato (s) bancário (s) da (s) conta (s) única (s) e específica (s) .
§ 4º O parecer de que trata o parágrafo anterior, deverá apresentar registros sobre a análise da documentação recebida da Entidade Executora, sobre a execução e aplicação dos recursos financeiros recebidos à conta do PNAE, para os alunos matriculados em creches, nas pré-escolas e em escolas do ensino fundamental, inclusive, as indígenas e as localizadas em áreas remanescentes de quilombos, separadamente, observando o "Roteiro para a Elaboração do Parecer Conclusivo do CAE" - Anexo I desta Resolução.
§ 5º O FNDE, ao receber a prestação de contas do CAE, fará a análise e adotará os seguintes procedimentos:
I. na hipótese de concordância com o parecer favorável do CAE, aprovará a prestação de contas;
II. na hipótese de discordância com a posição firmada no parecer do CAE ou, ainda, com os dados informados no Demonstrativo Sintético Anual da Execução Físico-Financeira, notificará a Entidade Executora para, no prazo de até 30 (trinta) dias, contados da data do recebimento da notificação e sob pena do bloqueio dos repasses financeiros à conta do PNAE, apresentar recurso ao FNDE, ou a correção da prestação de contas, desde que aprovada pelo CAE.
§ 6º Caso seja aprovado o recurso a que se refere o inciso II do § 5º deste artigo, a prestação de contas da Entidade Executora será aprovada pelo FNDE.
§ 7º Caso não seja aprovado o recurso, a prestação de contas da Entidade Executora não será aprovada pelo FNDE, que, se for o caso, assinalará o prazo de 15 (quinze) dias para a devolução dos valores impugnados.
§ 8º Na hipótese da não aprovação da prestação de contas ou da não devolução dos valores impugnados no prazo assinalado pelo FNDE, a Entidade Executora ficará inadimplente com o Programa e terá a Tomada de Contas Especial instaurada em desfavor do gestor responsável pela irregularidade cometida.
§ 9º O não atendimento, com alimentação escolar dos alunos matriculados, nos dias letivos estabelecidos no inciso III do artigo 19 desta Resolução, implicará restituição aos cofres do FNDE dos valores correspondentes aos dias não atendidos, acrescidos de juros e correção monetária, na forma estabelecida no inciso XXII do artigo retromencionado.
§ 10 Na hipótese prevista no parágrafo anterior, constatada quando da análise físico-financeira da prestação de contas, a Coordenação-Geral de Contabilidade e Acompanhamento de Prestação de Contas, da Diretoria Financeira do FNDE, informará ao gestor da Entidade Executora que a restituição será realizada mediante desconto na próxima parcela de recursos a ser repassada, que será providenciado pela Coordenação-Geral do Programa Nacional de Alimentação Escolar, da Diretoria de Ações Educacionais, caso não seja comprovada a regularidade do atendimento, no prazo de 15 (quinze) dias.
Art. 21. Na falta de apresentação da prestação de contas do PNAE na data estabelecida, a Entidade Executora ficará inadimplente com o Programa e o FNDE assinará o prazo de 30 (trinta) dias para a sua apresentação, sob pena de ser instaurada a Tomada de Contas Especial em desfavor do gestor responsável pela omissão.
Art. 22. A Entidade Executora que não apresentar ou não tiver aprovada a prestação de contas dos recursos financeiros recebidos por motivo de força maior ou caso fortuito, deverá apresentar as devidas justificativas ao FNDE.
§ 1º Considera-se caso fortuito a falta ou a não aprovação, no todo ou em parte, da prestação de contas, por dolo ou culpa do gestor anterior.
§ 2º Na falta de apresentação ou da não aprovação da prestação de contas por culpa ou dolo dos gestores das Entidades Executoras sucedidos, as justificativas a que se refere o caput deste artigo deverão ser obrigatoriamente apresentadas pelos gestores que estiverem no exercício do cargo, acompanhadas, necessariamente, de cópia autenticada de Representação protocolizada junto ao respectivo órgão do Ministério Público, para adoção das providências cíveis e criminais da sua alçada.
§ 3º É de responsabilidade dos gestores sucessores a instrução da Representação com a documentação mínima para instauração do procedimento, devendo conter, obrigatoriamente:
I. qualquer documento disponível referente à transferência dos recursos, inclusive extratos da conta específica; e
II. relatório das ações empreendidas com os recursos transferidos;
III.qualificação do ex-gestor ou ex-dirigente, inclusive com o endereço atualizado, se houver.
§ 4º A representação de que trata o caput deste artigo dispensa o atual gestor da EE de apresentar ao FNDE as certidões de acompanhamento do andamento das ações adotadas.
§ 5º Os procedimentos previstos neste artigo aplicam-se aos repasses de recursos do PNAE realizados em data anterior à publicação desta Resolução, ressalvadas as situações em que a Entidade Executora teve o seu repasse restabelecido com base na prescrição de normativos vigentes à época.
38.	Note-se que, pela via ordinária, a prestação de contas é remetida ao FNDE pelo próprio conselho, e não pela entidade executora (Prefeitura Municipal) . Não cabe originalmente ao mandatário municipal qualquer conferência ou apreciação crítica do parecer, o que somente ocorre quando o FNDE, ao analisar parecer desfavorável do conselho, ou divergir de parecer favorável, apresenta-lhe a possibilidade de apresentação de recurso:
§ 5º O FNDE, ao receber a prestação de contas do CAE, fará a análise e adotará os seguintes procedimentos:
I. na hipótese de concordância com o parecer favorável do CAE, aprovará a prestação de contas;
II. na hipótese de discordância com a posição firmada no parecer do CAE ou, ainda, com os dados informados no Demonstrativo Sintético Anual da Execução Físico-Financeira, notificará a Entidade Executora para, no prazo de até 30 (trinta) dias, contados da data do recebimento da notificação e sob pena do bloqueio dos repasses financeiros à conta do PNAE, apresentar recurso ao FNDE, ou a correção da prestação de contas, desde que aprovada pelo CAE.
39.	Assim, não se acomete ao gestor municipal nenhum dever de atestar a idoneidade das informações constantes do parecer, o que inclui a sua autoria. Não pode ser dessumido que conheça o padrão grafoscópico de assinatura de um professor da rede municipal de ensino, eventual ocupante de função diretiva de colegiado comunitário, de modo a detectar discrepâncias que sugiram falsidades no documento apresentado, nem que busque confirmações em outras fontes.  
40.	Seria padrão de diligência alheia ao homo medius. O cidadão comum, o que inclui mesmo os mais informados e participativos, desconhece como sejam as assinaturas dos homens públicos, por mais célebres que sejam. Hodiernamente, as tecnologias digitais tornaram menos comuns ainda esses atestos gráficos, cuja fragilidade original como meio de prova resultou no hábito - hoje em declínio - de exigir a interveniência de agentes privados delegatários do Poder Judiciário com o especial intuito de asseverar a autenticidade de documentos necessários à segurança de diversos negócios jurídicos. 
41.	Não se ignora que a apresentação da prestação de contas por parte do Sr. José Borges Segundo se deu por via excepcional, e que este detinha interesse - na verdade, comunitário e não pessoal - no reestabelecimento dos repasses que beneficiavam a população municipal.  Mas isso não desnatura as conclusões acima vertidas, pois a má-fé também não se presume. 
42.	Reputo inadequada, com base nestas considerações, a sugerida apenação do Sr. José Borges Segundo, ex-Prefeito Municipal na gestão 2009-2012, unicamente com base na ocorrência que ensejou a audiência formulada, a qual somente poderia estar ancorada em responsabilidade objetiva, o que não é admissível na espécie, por falta de previsão legal.   
CONCLUSÃO
43.	Considerando que: a nota técnica cujo exame ensejou a participação da SECEX-TCE na fase instrutória deste feito, não impacta qualquer juízo sobre o mérito das contas em exame; a redistribuição do processo à SECEX-TCE, unidade especializada do TCU para análise dessa classe de processos, viabiliza, mesmo que em caráter incidental, em face do princípio da verdade material, o fornecimento de subsídios ao Tribunal, para julgamento da matéria tratada neste âmbito; a conveniência de externar dissenso pontual em relação ao exame anterior, também em reverência ao princípio da verdade material; a ausência de base jurídica para imputar dolo ou culpa ao Sr. José Borges Segundo em face do ilícito perpetrado, resultando inapropriada a sua apenação, intentada pela audiência formulada; a ausência de outros elementos que permitam infirmar as demais conclusões da extinta unidade técnica regional, responsável pela análise e proposição meritória constante das peças 57-59 dos autos; impõe-se o reconhecimento da irregularidade das contas do Sr. Geraldo Paiva dos Santos Júnior  (CPF XXX.160.424-XX) , ex-Prefeito Municipal na gestão 2006-2008, sua condenação em débito e a aplicação da multa do art. 57 da lei 8.443/92.
PROPOSTA DE ENCAMINHAMENTO
44.	Diante do exposto, submeto os autos à consideração superior, propondo ao Tribunal as seguintes medidas:
44.1	com fundamento nos arts. 1º, inciso I, 16, inciso III, alíneas "b" e "c", da cLei 8.443/1992 c/c os arts. 19 e 23, inciso III, da mesma Lei, 209, incisos II e III, 210 e 214, inciso III, do Regimento Interno, que sejam julgadas irregulares as contas do Sr. Geraldo Paiva dos Santos Júnior  (CPF XXX.160.424-XX) , prefeito municipal de São José do Campestre/RN na gestão 2006-2008, condenando-o ao pagamento das quantias a seguir especificadas, com a fixação do prazo de quinze dias, a contar da notificação, para comprovar, perante o Tribunal (art. 214, inciso III, alínea "a", do Regimento Interno) , o recolhimento das dívidas aos cofres do Fundo Nacional de Desenvolvimento da Educação, atualizadas monetariamente e acrescidas dos juros de mora, calculados a partir das datas discriminadas, até a data do recolhimento, na forma prevista na legislação em vigor, abatendo-se, na oportunidade, o valor já ressarcido: 
Valor histórico do débito e da quantia eventualmente ressarcida, bem como as respectivas datas de ocorrência: 
Débito: 
R$ 9.429,20, em 5/12/2007
R$ 9.429,20, em 31/10/2007
R$ 9.429,20, em 2/10/2007 
R$ 8.109,20, em 31/8/2007 
R$ 9.649,20, em 31/7/2007 
R$ 1.394,80, em 31/7/2007 
R$ 9.649,20, em 29/6/2007 
R$ 1.394,80, em 29/6/2007 
R$ 9.649,20, em 31/5/2007 
R$ 1.394,80, em 31/5/2007 
R$ 9.649,20, em 5/5/2007 
R$ 1.394,80, em 5/5/2007 
R$ 9.649,20, em 6/4/2007 
R$ 1.394,80, em 6/4/2007 
R$ 9.649,20, em 1/3/2007 
R$ 1.394,80, em 1/3/2007 
R$ 284,04, em 1/1/2007 
Crédito: 
R$ 146,86, em 31/12/2007 	
R$ 197,93, em 31/12/2007
Valor atualizado em 17/10/2018: R$ 314.239,52 (peça 57) 
44.2	aplicar ao Sr. Geraldo Paiva dos Santos Júnior  (CPF XXX.160.424-XX) , a multa prevista no art. 57 da Lei 8.443/1992 c/c o art. 267 do Regimento Interno, com a fixação do prazo de quinze dias, a contar da notificação, para comprovar, perante o Tribunal (art. 214, inciso III, alínea "a", do Regimento Interno) , o recolhimento da dívida ao cofres do Tesouro Nacional, atualizada monetariamente desde a data do acórdão até a do efetivo recolhimento, se for paga após o vencimento, na forma da legislação em vigor;
44.3	excluir a responsabilidade do Sr. José Borges Segundo (CPF XXX.833.334-XX) , prefeito sucessor do município de São José do Campestre/RN na gestão de 2009-2012;
44.4	autorizar, desde logo, nos termos do art. 28, inciso II, da Lei 8.443/1992, a cobrança judicial das dívidas dos responsáveis, caso não atendidas as notificações; 
44.5	encaminhar cópia da deliberação ao Procurador-Chefe da Procuradoria da República em no Estado do Rio Grande do Norte, nos termos do § 3º do art. 16 da Lei 8.443/1992 c/c o § 7º do art. 209 do Regimento Interno do TCU, para adoção das medidas cabíveis, comunicando-lhe ainda que o relatório e o voto que a fundamentarem podem ser acessados por meio do endereço eletrônico www.tcu.gov.br/acordaos e que, caso haja interesse, o Tribunal pode lhe enviar cópia desses documentos sem qualquer custo;
44.6	encaminhar cópia da deliberação que vier a ser proferida nestes autos ao Fundo Nacional de Desenvolvimento da Educação e ao Assessor Especial de Controle Interno do Ministério da Educação.    
É o relatório.

André Augusto de Castro (OAB/RN 3.898).

Procurador Rodrigo Medeiros de Lima.

TOMADA DE CONTAS ESPECIAL. FUNDO NACIONAL DE DESENVOLVIMENTO DA EDUCAÇÃO. PROGRAMA NACIONAL DE ALIMENTAÇÃO ESCOLAR. NÃO COMPROVAÇÃO DA BOA E REGULAR APLICAÇÃO DOS RECURSOS. PRESTAÇÃO DE CONTAS INCOMPLETA. CITAÇÃO. REJEIÇÃO DAS ALEGAÇÕES DE DEFESA. DÉBITO. MULTA. AUDIÊNCIA DO PREFEITO SUCESSOR. ACOLHIMENTO DAS RAZÕES DE JUSTIFICATIVA. CIÊNCIA.

TOMADA DE CONTAS ESPECIAL (TCE)

Secretaria de Controle Externo de Tomada de Contas Especial (Secex-TCE).

Em exame, tomada de contas especial (TCE) instaurada pelo Fundo Nacional de Desenvolvimento da Educação (FNDE) em desfavor do Sr. Geraldo Paiva dos Santos Júnior, prefeito de São José do Campestre (RN) no período de 2006 a 2008, em razão da não comprovação da boa e regular aplicação dos recursos transferidos àquela municipalidade por força do Programa Nacional de Alimentação Escolar, no exercício de 2007.
Foi repassado ao município, no aludido exercício, o montante de R$ 102.660,80 para a execução do programa.
O Sr. Geraldo Paiva dos Santos Júnior, gestor da totalidade do recurso, encaminhou a prestação de contas dos valores do PNAE/2007 ao FNDE, por meio de ofício datado de abril/2008.
A prestação de contas apresentada pelo ex-prefeito foi integralmente reprovada pelo FNDE (peça 3, p. 5057) , tendo em vista a ausência da assinatura do presidente do Conselho de Alimentação Escolar (CAE) , Sr. Marcondes Alexandre da Silva, no parecer conclusivo do referido conselho, o que impossibilitou ao tomador de contas atestar a correta aplicação dos recursos.
O FNDE constatou, ainda, que o prefeito sucessor, Sr. José Borges Segundo, na gestão 20092012 (exerceu o mandato eletivo a partir de agosto/2009) , chamado a sanar a falha, reenviou a prestação de contas (peça 2, p. 17-42) , desta vez com o parecer assinado pelo Sr. Marcondes Alexandre da Silva. Entretanto, o então presidente do CAE argumentou não ter aposto sua assinatura no referido documento, afirmando tratar-se de documento inidôneo (peça 2, p. 93-94) . 
No âmbito do TCU, o processo foi instruído inicialmente pela então Secex-RN, que propôs o não acolhimento das alegações de defesa apresentadas pelo Sr. Geraldo Paiva dos Santos Júnior (peça 11) e, no mérito, o julgamento pela irregularidade das suas contas, com débito e aplicação de multa.
A unidade técnica assinalou que o TCU já firmou entendimento de que a presença do parecer do Conselho de Alimentação Escolar atestando a aplicação dos recursos (parecer conclusivo do CAE assinado por pessoa que detém o poder) é condição essencial para se comprovar a boa e regular aplicação dos recursos, conforme Acórdão 4811/2016-TCU-Segunda Câmara; 3.688/2014-TCU-2ª Câmara; e 412/2007-TCU-1ª Câmara.
Chegando os autos ao meu gabinete, diante da necessidade de esclarecimentos adicionais, determinei a restituição do processo à unidade técnica para adoção de providências (peça 19) .
Nesses termos, a Secex-RN promoveu as seguintes diligências e audiências, em suma: 
	I - diligência ao FNDE, para que seja encaminhado parecer conclusivo sobre a boa e regular aplicação dos recursos relativos ao PNAE/2007, descentralizados ao município de São José do Campestre/RN, uma vez que a Procuradoria Federal no Rio Grande do Norte comunicou a esta Corte de Contas, mediante ofício à peça 33, que o FNDE teria enviado ao citado Parquet ofício acerca do julgamento conclusivo das contas do município, afirmando que " (...) os recolhimentos efetuados pelo ex-gestor do município sanaram as pendências e irregularidades quanto à execução financeira e que as contas estão aptas a serem aprovadas". 
I.2 - ao Sr. Marcondes Alexandre da Silva para que seja encaminhado o parecer do CAE acerca da gestão dos recursos repassados ao município de São José do Campestre/RN, no exercício de 2007, à conta do Programa Nacional de Alimentação Escolar, subdivido em PNAE-Fundamental e PNAE-Creche (PNAC) , ou justificar sua impossibilidade de fazê-lo.
II - realizar audiência do Sr. José Borges Segundo, prefeito municipal de São José do Campestre/RN, na gestão de 2009-2012, para apresentar razões de justificativa acerca da apresentação da prestação de contas dos recursos do PNAE/2007 com documento falso relativo ao Parecer Conclusivo do CAE, tendo em vista que a assinatura posta não é do Sr. Marcondes Alexandre da Silva, presidente desse conselho à época dos fatos, fato caracterizado por laudo técnico da Polícia Federal/RN, contrariando o art. 20, § 3º, da Resolução CD-FNDE n. 32/2006 (vigente à época) e art. 299 do Código Penal.
Diante dos questionamentos, o FNDE esclareceu que o valor por ele aprovado referia-se apenas à parcela não aplicada dos recursos no mercado financeiro e à impugnação de valores gastos com tarifas bancárias, os quais já teriam sido devolvidos aos cofres do fundo, no montante de R$ 197,93, em 23/9/213 (peça 3, p. 22-23) . O tomador de contas manteve a reprovação das demais despesas.
O Sr. Marcondes Alexandre da Silva, por sua vez, reforçou que não assinou o referido parecer, tendo em vista que os membros do CAE não referendaram a aprovação das contas do PNAE/2017 por existirem irregularidades, por isso, desaprovou-as. Finalizou, acrescentando que o gestor municipal, mesmo assim, solicitou a ele que assinasse o referido documento pela aprovação, o que não o fez (peça 52, p. 1, § 4º) .
Nesse ponto, a unidade técnica responsável pela instrução, Secex-RN, propôs isentar o Sr. Marcondes Alexandre da Silva de qualquer penalidade, uma vez que a sua atuação não teria contribuído para o dano, porquanto havia se recusado a aprovar a prestação de contas com irregularidades. Acrescentou que não havia nos autos outro fato que desabonasse a sua conduta na condição de presidente do CAE, à época dos fatos, de modo a levá-lo a ser responsabilizado.
Por sua vez, o Sr. José Borges Segundo, prefeito sucessor, que foi ouvido em audiência por ter enviado a prestação de contas dos recursos do PNAE/2007 ao FNDE com parecer conclusivo do CAE com assinatura falsa, alegou que todos os esclarecimentos necessários quanto à prestação de contas do PNAE/2007 haviam sido apresentados ao TCU e à Polícia Federal, inclusive mencionou que o Ministério Público arquivou o Inquérito Policial 0208/11 - SR/PF/RN, que apurou a falsificação do documento, embora não identificável o autor, tendo acompanhado o mesmo entendimento o douto Juízo da 14ª Vara Federal (peça 53, p. 1, § 1º) .
A Secex-RN propôs não acolher as razões de justificativa do Sr. José Borges Segundo. Entendeu que a decisão naquela esfera judicial tratou da impossibilidade da identificação da autoria da falsidade ideológica, fato não cogitado por esta Corte de Contas, que questionou a inserção de documento fraudulento para comprovar a correta aplicação de recursos federais. 
Segundo a unidade técnica, "infere-se, assim, que o Sr. José Borges Segundo adulterou a prestação de contas com o único intuito de burlar a boa e regular aplicação dos recursos junto ao FNDE e com isso continuar a receber normalmente recursos federais, conduta que deve ser reprovável por esta Corte de Contas, por violar o art. 20, § 3º, da Resolução CD-FNDE 32/2006 (vigente à época) e o art. 299 do Código Penal".
Diante disso, a Secex-RN propôs rejeitar as razões de justificativa do Sr. José Borges Segundo, aplicando-lhe a multa do art. 58 da Lei Orgânica do TCU. 
Ademais, manteve seu entendimento no sentido de propor o julgamento pela irregularidade das contas do Sr. Geraldo Paiva dos Santos Júnior, ex-prefeito, com débito e multa. 
Cabe asseverar que, após conclusos os autos pela Secex-RN, o FNDE, mediante o ofício à peça 61, datado de 23/10/2018, "comunicou que a municipalidade houvera apresentado, de forma intempestiva, documentação a título de prestação de contas do PNAE 2007". Contudo, a documentação aduzida tratou apenas da solução de continuidade do recebimento dos recursos do programa. Desse modo, o FNDE manteve o posicionamento pretérito pela rejeição das contas do Sr. Geraldo Paiva dos Santos Júnior (peça 68, p. 7) . 
Redistribuídos os autos para a Secex-TCE, coube a aludida unidade a derradeira análise nos autos. Em instrução à peça 69, a unidade técnica divergiu do encaminhamento proposto pela Secex-RN no que se refere ao prefeito sucessor, Sr. José Borges Segundo. Entende que a defesa do gestor deveria ser acolhida.
Assinalou que, apesar do princípio da independência das instâncias, no caso vertente, foram arquivados o inquérito policial e o procedimento administrativo (de caráter investigativo) instaurados com o fim de averiguar o crime de falsificação de documento público, sem sequer ter sido oferecida denúncia e aberta ação criminal contra Sr. José Borges Segundo, não se aperfeiçoando qualquer vinculação entre o autor e os fatos investigados. 
Acrescenta que não estava entre as atribuições definidas pelo FNDE para o prefeito, a obrigação de averiguar o conteúdo do relatório do CAE. A unidade aduz que "seria padrão de diligência alheia ao homem médio" conhecer os atestos gráficos do presidente do conselho.
Desse modo, a Secex-TCE propõe afastar a responsabilidade do Sr. José Borges Segundo, prefeito sucessor. 
Quanto ao Sr. Geraldo Paiva dos Santos Júnior, acompanha o entendimento no sentido de julgar irregulares as contas do ex-prefeito, com débito e multa.
O Ministério Público junto ao TCU manifesta-se de acordo com a proposta da Secex-TCE.
Feito esse breve histórico, passo a decidir. 
Acompanho a uníssona proposta da Secex-TCE, corroborada pelo MPTCU, no que não contrariar o presente voto, razão pela qual incorporo às minhas razões de decidir os elementos expedidos nos respectivos pareceres precedentes.
De fato, o Sr. Geraldo Paiva dos Santos Junior não logrou afastar o débito a ele imputado, por não comprovar a regular aplicação de recursos públicos em virtude da ausência de peça fundamental, parecer do CAE, para atestar a regularidades das despesas efetuadas. Ademais, inexistem nos autos elementos que demonstrem a boa-fé do responsável ou a ocorrência de outros excludentes de culpabilidade, devendo, desde logo, suas contas serem julgadas irregulares, procedendo-se a sua condenação em débito e multa do art. 57 da Lei 8.443/1992.
Cabe asseverar que não se consumou a prescrição da pretensão punitiva no presente caso, uma vez que a data do último repasse ocorreu em 5/12/2007, enquanto o ato que ordenou a citação foi datado de 9/5/2017 (peça 8) , portanto menos de 10 anos entre a ocorrência dos fatos e a citação, consoante definido no Acórdão 1441/2016-TCU-Plenário. 
Com relação à manifestação do MPTCU no sentido de considerar o prazo final da prestação de contas (abril/2018) para fins de prescrição, saliento que como a irregularidade que ensejou a reprovação das contas no presente caso deveu-se à ausência de comprovação da regular aplicação do recurso, reputo adequado, na linha jurisprudencial do TCU, utilizar a data do último repasse. 
Quanto ao Sr. José Borges Segundo, entendo que a proposta elaborada pela Secex-TCE, corroborada pelo MPTCU, mostra-se a mais apropriada ao desfecho do presente processo.
Consta nos autos a informação de que o crime de falsificação de documento público foi apurado pela Superintendência da Polícia Federal no Rio Grande do Norte, mediante o Inquérito Policial 0208/2011-4 (peça 30, p. 1) , e Procedimento Administrativo 1.28.000.000203/2011-21, no âmbito da Procuradoria Federal no Rio Grande do Norte (peça 33) .
Consoante informações à peça 33, em resposta a uma diligência da Secex-RN, o inquérito policial foi arquivado, pois inexistente caracterização da materialidade do crime de responsabilidade (art. 1º, inciso I, do Decreto-lei 201/67) e da autoria do delito capitulado no art. 299 do Código Penal (falsidade ideológica) . 
Em que pese a independência das instâncias, tais informações somam-se a favor do responsável, porquanto o inquérito policial e o próprio procedimento administrativo do Ministério Público detêm possibilidades de instrução probatória largamente mais abrangentes do que aquele acessível ao controle externo, podendo este último aproveitar as provas respectivas produzidas.
Mesmo com todas essas possibilidades, apesar das inúmeras diligências realizadas, nem a Polícia Federal nem o MPF conseguiram associar a conduta do Sr. José Borges Segundo, ao apresentar a prestação de contas com a assinatura inidônea, ao ilícito investigado. 
Demais disso, outro ponto que merece relevo refere-se as atribuições conferidas ao gestor pela Resolução CD/FNDE 32/2006, atinentes ao parecer do conselho:
Art. 20. A prestação de contas será constituída do Demonstrativo Sintético Anual da Execução Físico-Financeira do PNAE, na forma do Anexo I desta Resolução, e do (s) extrato (s) bancário (s) da (s) conta (s) única (s) e específica (s) de que tratam os incisos V e VII do artigo 19 desta Resolução.
[...]
§ 3º O CAE, após análise da prestação de contas e registro em ata, nos termos do inciso IV do artigo 18, emitirá parecer conclusivo acerca da execução do PNAE e o encaminhará ao FNDE, até o dia 28 de fevereiro do mesmo ano, juntamente com o Demonstrativo Sintético Anual da Execução Físico-Financeira, acompanhado do (s) extrato (s) bancário (s) da (s) conta (s) única (s) e específica (s) .
Como se vê, a Resolução define que não cabe originalmente ao prefeito qualquer conferência ou apreciação crítica do parecer, o que somente ocorre quando o FNDE, ao analisar parecer desfavorável do conselho, ou divergir de parecer favorável, apresenta-lhe a possibilidade de apresentação de recurso (§ 5º do art. 20 da Resolução CD/FNDE 32/2006) .
Em outros termos, não está entre as atribuições do gestor municipal o dever de atestar a idoneidade das informações constantes do parecer, o que inclui a sua autoria. Não se ignora que no presente caso, o parecer foi encaminhado pelo gestor, contudo, conforme pontuou a unidade técnica, não se poderia exigir dele que conhecesse o padrão gráfico de assinatura do presidente do CAE, de modo a detectar discrepâncias que sugiram falsidades no documento apresentado.  Além disso, não consta nos autos qualquer indício de que ele tenha induzido ou mesmo coagido terceiro a assinar, indevidamente, o documento questionado.
Além disso, o gestor não geriu o recurso, cuja a condenação pelo débito recai, nesta TCE, sobre o prefeito antecessor. Ele também não foi chamado em nenhum momento pelo tomador de contas para fins de responsabilização. 
Por tudo isso, considerando que: as conclusões do MPF e da Justiça Federal foram no sentido de que o Sr. José Borges Segundo não é o autor da assinatura do parecer do CAE; que o ex-gestor não geriu o recurso; que não constava entre as suas atribuições atestar o conteúdo do relatório elaborado pelo CAE, tampouco o signatário do documento; que não foi chamado em nenhum momento pelo tomador de contas para fins de responsabilização; que não consta nos autos qualquer indicação de que ele tenha induzido ou mesmo coagido terceiro a assinar o documento; entendo que não há evidências suficientes para suportar a proposta de penalidade ao gestor.
	Com essas considerações, em consonância com a proposta da Secex-TCE, corroborada pelo MPTCU, VOTO para que o Tribunal aprove a minuta de Acórdão que ora submeto à consideração deste Colegiado.
TCU, Sala das Sessões Ministro Luciano Brandão Alves de Souza, em 28 de abril de 2020.
 Ministro VITAL DO RÊGO 
Relator